【裁判字號】    99,消債更,284
【裁判日期】    991005
【裁判案由】    聲請更生程序
【裁判全文】
臺灣高雄地方法院民事裁定           99年度消債更字第284號
聲  請  人  甲○○
上列當事人聲請消費者債務清理事件，本院裁定如下：
    主  文
聲請人甲○○自民國九十九年十月五日下午四時起開始更生程序
。
命司法事務官進行本件更生程序。
保全處分聲請駁回。
    理  由
一、聲請意旨略以：聲請人即債務人甲○○前向附表所示金融機
    構辦理消費貸款、信用卡契約等，致積欠無擔保債務計新臺
    幣（下同）2,785,234 元，因無法清償債務，而於民國95年
    間依金融主管機關協調成立之中華民國銀行公會會員辦理消
    費金融案件無擔保債務協商機制，與各債權銀行達成分期還
    款協議，同意自96年1 月起分120 期，並於每月10日以25,1
    61元依各債權銀行債權金額比例清償各項債務至全部清償為
    止，惟聲請人之收入如扣除上開每月應償還金額，剩餘薪資
    已不足支應個人生活基本開銷及扶養其母親之費用，聲請人
    自已無力償還債務，是聲請人未依前開分期還款協議繼續履
    行，乃不可歸責於聲請人之事由所致，而聲請人現已不能清
    償債務，且所負無擔保或無優先權之債務總額並未逾1,200
    萬元，復未經法院裁定開始清算程序或宣告破產，爰依法聲
    請准予裁定更生等語。
二、按「債務人不能清償債務或有不能清償之虞者，得依本條例
    所定更生或清算程序，清理其債務。」、「債務人與金融機
    構協商成立者，不得聲請更生或清算，但因不可歸責於己之
    事由，致履行顯有重大困難者，不在此限。」、「本條例施
    行前，債務人依金融主管機關協調成立之中華民國銀行公會
    會員辦理消費金融案件無擔保債務協商機制與金融機構成立
    之協商，準用前項之規定。」，消費者債務清理條例第3 條
    、第151 條第5 項、第6 項分別定有明文。所謂「不可歸責
    於己之事由」，原則上係指客觀上聲請人有收支狀況之變動
    ，諸如物價上漲、家屬患病等導致支出增加，或因意外、病
    痛無法工作、僱用之公司倒閉或裁員、減薪等以致收入減少
    等情；又縱使財產及收支狀況無甚變動，但因協商時居於劣
    勢，未能實質協議，僅為爭取利息減少及分期清償之些許優
    惠，勉予允諾，惟其財產及收入客觀上難以如期履行之情形
    ，亦應認該當。債務人雖因不可歸責之原因致不能履行協商
    條件，仍應符合「不能清償或有不能清償之虞」法定要件，
    亦即應綜合債務人之財產、信用、收支與其所負全部債務等
    狀況，評估其是否仍有償債能力，或即使仍得勉力清償，但
    是否因年紀已長、身罹疾患、工作條件不佳或其他相類似之
    因素，可預期足以影響日後基本生活之維持，而有不能清償
    之虞等情，為其判斷之準據。
三、經查：
（一）聲請人前向各金融機構辦理消費貸款、信用卡契約等，致
      積欠無擔保債務計2,785,234 元，而聲請人於95年間曾依
      「中華民國銀行公會會員辦理消費金融案件無擔保債務協
      商機制」與最大債權銀行台新國際商業銀行股份有限公司
       (下稱台新銀行) 辦理協商而與各債權人達成分期還款協
      議，同意自96年1 月起分120 期，並於每月10日以25,161
      元依各債權銀行債權金額比例清償各項債務至全部清償為
      止，而聲請人於協商成立後，自96年5 月起已毀諾未依約
      履行等情，此有協議書、台新銀行函、存摺明細影本等件
      在卷可稽（卷第31-36 頁、第122 頁），堪認上情屬實。
（二）聲請人陳報名下有價值1 萬元之有限責任高雄縣全聯計程
      車運輸合作社有價證券1 筆及93年出廠車號為661-MW汽車
      1 輛，又聲請人主張其現任職於高都汽車股份有限公司，
      且兼職駕駛營業計程車，於96、97、98年度依年度所得申
      報稅後資料核計，各年之月平均收入為35,090元、34,586
      元、28,711元，99年1 至6 月之月平均薪資併計入營業收
      入後則為32,355元，此有財產及收入狀況說明書、綜合所
      得稅各類所得資料清單、財產歸屬資料清單、勞工保險被
      保險人投保資料表、薪資明細表、收入切結書等附卷可證
      （卷第6-9 頁、第20頁、第116-117 頁、第129 頁、第13
      9-141 頁），均認屬實，是應以99年1 月至6 月平均收入
      32,355元為核算其償債能力之基礎。
（三）支出部分，聲請人陳稱現與其母簡秀琴（42年5 月28日生
      ）同籍，與兄弟共同分擔扶養一節，有聲請人之戶籍謄本
      在卷可憑（卷第9 頁、第18頁）。按直系血親相互間，互
      負扶養之義務，民法第1114條第1 款定有明文。查，聲請
      人之母除97、98年度有所得申報各為22,821元、6,848 元
      外，餘均無任何收入，有其財產歸屬及綜合所得資料清單
      在卷可參（卷第136-138 頁），自應受扶養，而該扶養費
      用部分，依聲請人自陳扶養費用為2,000 元，尚屬合理範
      圍，爰予以採計。至聲請人個人日常生活必要費用部分，
      審酌聲請人負債之現況，基於社會經濟活動之互賴及誠信
      ，該日常生活所需費用，自應節制開支，不得有超越一般
      人最低生活標準之享受，否則反失衡平，本院參酌內政部
      社會司所公告歷年最低生活費一覽表，99年度高雄縣每人
      每月最低生活費標準為9,829 元，則聲請人每月最低生活
      費除有特殊情形並有證據證明者外，自宜以此為度，始得
      認係必要支出。
（四）綜上所述，依聲請人平均每月收入32,355元為核算基礎，
      扣除個人日常生活所需之必要費用9,829 元，及扶養母親
      費用2,000 元後，其餘額為20,526元【計算式：32,355－
      9,829-2,000=20,526】，而聲請人目前負債總額為2,785,
      234 元，扣除其名下財產10,000元，尚有負債2,775,234
      元【計算式：2,785,234-10,000＝2,775,234 】，以上開
      餘額按月攤還結果，如不計利息，約11年期間始能清償完
      畢，如加計利息負擔，其還款年限顯然更長，有違消費者
      債務清理條例協助債務人重建更生之立法本意。而聲請人
      96年毀諾時，按內政部社會司所公告96年度臺灣省每人每
      月最低生活費標準9,509 元計算，則以聲請人96年度每月
      平均收入35,090元扣除必要支出9,509 元及扶養母親費用
      2,000 元，僅餘23,581元，確已不足清償每月協商款25,1
      61元，短期或可勉力為之，但終難以為繼，致不能履約，
      並無違常。因此，聲請人無法依協議繼續償還，既係因客
      觀收入不足所致，非因協議後故有浪費或其他不利償還之
      行為，應認已盡相當之償還誠意，實有不可歸責於聲請人
      之事由，致履行顯有重大困難。從而，聲請人主張已不能
      清償債務，聲請本院准予更生，依所舉事證及本院調查結
      果，即無不合。
四、末按「法院開始更生程序之裁定，應載明其年、月、日、時
    ，並即時發生效力。」、「法院裁定開始更生或清算程序後
    ，得命司法事務官進行更生或清算程序，必要時得選任律師
    、會計師或其他適當之自然人或法人一人為監督人或管理人
    。」，消費者債務清理條例第45條第1 項、第16條第1 項分
    別定有明文。本件聲請人因不可歸責於己之事由致不能履行
    債務，依聲請人目前收入及財產狀況，未償之債務亦屬不能
    清償，有如上述。此外，復查無聲請人有消費者債務清理條
    例第46條各款所定駁回更生聲請等事由，有本院民事紀錄科
    查詢表及臺灣高等法院被告前案紀錄表在卷可憑。且聲請人
    既非從事營業活動而屬受薪之消費者，所負無擔保或無優先
    權之債務總額亦未逾1,200 萬元。從而，聲請人聲請更生，
    洵屬有據，應予准許，爰命司法事務官進行本件更生程序。
    又聲請人具狀聲請保全處分，因本件更生聲請業經准許，已
    無保全處分之必要，爰裁定如主文第三項所示。
五、依消費者債務清理條例第11條第1 項、第45條第1 項、第16
    條第1 項，裁定如主文。
中    華    民    國    99    年    10    月    5    日
                 民事庭     法  官  邱泰錄
附表：債權人清冊
┌──┬─────────┬───────┬─────┐
│編號│債權人            │金額（新臺幣）│備      註│
├──┼─────────┼───────┼─────┤
│一  │台北富邦銀行      │201,853元     │          │
├──┼─────────┼───────┼─────┤
│二  │國泰世華銀行      │112,933元     │          │
├──┼─────────┼───────┼─────┤
│三  │澳盛荷銀行        │409,356元     │          │
├──┼─────────┼───────┼─────┤
│四  │萬泰銀行          │277,000元     │          │
├──┼─────────┼───────┼─────┤
│五  │台新銀行          │834,000元     │          │
├──┼─────────┼───────┼─────┤
│六  │大眾銀行          │290,000元     │          │
├──┼─────────┼───────┼─────┤
│七  │美國運通信用卡公司│ 74,194元     │          │
├──┼─────────┼───────┼─────┤
│八  │元大銀行          │421,221元     │          │
├──┼─────────┼───────┼─────┤
│九  │第一金融資產公司  │164,677元     │          │
├──┴─────────┼───────┼─────┤
│合               計     │2,785,234元   │          │
└────────────┴───────┴─────┘
以上正本證明與原本無異。
本裁定已於99年10月5日下午4時公告。
本件不得抗告。
中    華    民    國    99    年    10    月    5    日
                            書記官  梁竫

司法院資訊處製作；財團法人民間司法改革基金會備份。
